【裁判字號】    99,交附民,185
【裁判日期】    991130
【裁判案由】    請求賠償損害
【裁判全文】
臺灣嘉義地方法院刑事附帶民事訴訟判決
原      告  陳勝宗
            陳芅
訴訟代理人  國慶律師
被      告  馬依媄
訴訟代理人  林琦勝律師
            嚴庚辰律師
上列被告因過失致死案件（99年度偵字第3560、5294號），經原
告提起附帶民事訴訟，請求損害賠償，本院判決如下︰
    主    文
被告應給付原告陳勝宗新臺幣貳萬伍仟元，及自民國九十九年十
月十三日起至清償日止，按年息百分之五計算之利息。
被告應給付原告陳芅新臺幣壹拾貳萬柒仟零玖元，及自民國九
十九年十月十三日起至清償日止，按年息百分之五計算之利息。
原告其餘之訴駁回。
本判決第一、二項得假執行。但被告分別以新臺幣貳萬伍仟元、
壹拾貳萬柒仟零玖元預供擔保，得免為假執行。
    事 實 及 理 由
壹、程序部分：
    按因犯罪而受損害之人，於刑事訴訟程序得附帶提起民事訴
    訟，對於被告及依民法負賠償責任之人，請求回復其損害。
    前項請求之範圍，依民法之規定；刑事訴訟法第487 條定有
    明文。被告因過失致死案件，經本院以99 年度交易字第263
    號判處有期徒刑七月，緩刑二年確定，原告二人為被害人陳
    芳更之繼承人，受有財產及非財產上之損害，是渠等提起本
    件附帶民事訴訟核無不合，應予准許。
貳、實體部分：
一、原告主張：被告於民國98年9月30日上午7時30分許，騎乘訴
    外人黃晨智所有之車牌號碼KA9-387 號重型機車趕赴上班途
    中，沿嘉義縣六腳鄉○○○○縣道往朴子方向前進，途經該鄉
    溪厝村25號前之無號誌交岔路口，應減速慢行卻未減速而撞
    擊同一時間騎乘腳踏自行車經過該處之被害人陳芳更，致被
    害人受有外傷性顱內出血之傷害，經送醫急救後仍不治死亡
    。原告二人為被害人之子，原告陳芅支出醫療費用新臺幣
    （下同）5,022元及喪葬費用25萬元，依民法第192條第1 項
    規定請求被告賠償上開金額，另被害人過世時已屆77歲高齡
    ，本應頤養天年，安享天倫之樂，竟遭被告撞傷身故，原告
    二人身為人子，精神上受有莫大損害，依民法第194 條規定
    請求被告賠償原告二人各1,375,000 元之非財產上損害賠償
    ，由於已領取強制汽車責任保險金375,000 元，故自行扣除
    而僅請求100 萬元等語，為此，提起本訴，並聲明：(一)被告
    應給付原告陳勝宗100 萬元，及自刑事附帶民事起訴狀繕本
    送達翌日起至清償日止，按週年利率5 ﹪計算之利息。(二)被
    告應給付原告陳芅1,255,022 元，及自刑事附帶民事起訴
    狀繕本送達翌日起至清償日止，按週年利率5 ﹪計算之利息
    。
二、被告則以：本件刑事部分經臺灣省嘉雲區車輛行車事故鑑定
    委員會鑑定結果，被害人為肇事主因，被告為肇事次因，是
    被害人與有過失，被告應有民法第217 條過失相抵之適用。
    另被告名下並無財產，此一疏失肇致自己身體受有傷害，且
    犯後態度良好，前無任何犯行，又被告公婆均為重大疾病患
    者，育有2 名子女等情，希能酌減原告慰撫金之數額。此外
    ，原告已領取之強制汽車責任保險金亦應扣除等語置辯，並
    聲明：(一)原告之訴駁回；(二)如受不利判決，願供擔保請准免
    為假執行。
三、本院得心證之理由：
  (一)兩造就原告陳芅支出醫療費用5,022元及喪葬費用25 萬元
    、原告二人領取強制汽車責任保險金各為375,000 元，有原
    告出具之嘉義長庚紀念醫院費用收據、喪葬費用免用統一發
    票收據、火化承包明細表、原告陳勝宗六腳鄉農會存款簿之
    強制汽車責任保險金匯款明細、原告陳芅臺灣中小企業銀
    行強制汽車責任保險金匯款明細等文書證據附卷可稽（見本
    院卷第18、55、20、7-8、50頁、99年度交易字第263號37-3
    9頁），上開火化承包明細表雖記載全部費用250,860元，惟
    原告陳芅實際給付25萬元等情，兩造就此均不爭執，堪認
    可採。
  (二)按就刑事訴訟所調查之證據，視為就附帶民事訴訟亦經調查
    。附帶民事訴訟之判決，應以刑事訴訟判決所認定之事實為
    據；刑事訴訟法第499條第1項、第500條亦有明文。經查：
  1.被告領有普通重型機車駕照，於98年9月30日上午7時30分許
    ，騎乘黃晨志所有之車牌號碼KA9-387 號重型機車，沿嘉義
    縣六腳鄉嘉50線之設有分向限制線，行車時速不得超過50公
    里之公路，由東往西行駛，途經該鄉溪厝村25號前之無號誌
    交岔路口，撞擊適同一時、地，騎乘腳踏自行車沿同方向行
    駛在其右側前方約5 公尺處之被害人，致被害人因而受有心
    肺衰竭、外傷性顱內出血、左側氣血胸、左小腿開放性骨折
    等傷害，經送醫急救，因病危自動出院而於當日10時45分死
    亡。被告亦受有頭部外傷、頸部挫傷、牙齒斷裂，臉部及下
    唇擦傷等傷害各情，被告對上開事實不爭執，並有臺灣嘉義
    地方法院檢察署檢察官相驗被害人陳芳更屍體、相驗屍體證
    明書1紙及檢驗報告書1份在卷可稽，復有道路交通事故現場
    圖、道路交通事故調查報告表（一）、（二）、嘉義縣警察
    局道路交通事故照片16張、嘉義長庚紀念醫院出具之陳芳更
    診斷證明書、嘉義縣警察局朴子分局交通事故小組相驗案件
    初步調查報告表暨附件照片8 張為證，亦據原告二人提出照
    片16張足憑（見98年度相字第571號卷第27-46頁、第11-23
    頁，99年度他字第191號第7-18頁），堪信屬實。
  2.按行經無號誌之交岔路口應減速慢行，作隨時停車之準備。
    道路交通安全規則第93條第1項第2款訂有明文。查被告係合
    法考領有駕駛執照之人，自應知悉並注意前揭交通安全規則
    ，且依卷附道路交通事故調查報告表所載，事發當時係日間
    自然光線、天候晴、路面乾燥、無缺陷、無障礙物、視距良
    好等情狀，被告並無不能注意情事，詎仍疏未注意上開規定
    ，未減速慢行因而肇事致被害人死亡，足見被告於本件車禍
    確有違反上述交通安全規則至明，故被告有過失洵堪可採。
  3.復按慢車行駛，不得爭先、爭道；行至無號誌或號誌故障而
    無交通指揮人員指揮之交岔路口，轉彎車應暫停讓直行車先
    行；亦為道路交通安全規則第126條及第102條第1項第2款所
    明訂。由此可知，同向車道，轉彎車應禮讓直行車優先通行
    ，亦即直行車享有優先通行之路權，轉彎車應俟直行車通過
    後始可前進至明。查被害人騎乘腳踏自行車與被告同方向，
    位置在被告之前，被害人為左轉彎車，被告為直行車等情，
    有上開道路交通事故現場圖及交通事故照片為證（見98年度
    相字第571號卷第15-20頁），觀之該腳踏自行車受碰撞位置
    為左側，且倒地位置在其行駛車道，尚未跨越分向限制線，
    距被告騎乘之重型機車甚為接近，參以被告陳稱其與被害人
    相距約5 公尺，以被告自承當時時速50公里計算，則被告通
    過該5 公尺距離約時0.36秒（計算式：速度＝距離÷時間
    。距離÷速度＝時間5公尺＝0.005公里。0.005公里÷50
    速度＝0.0001小時。0.0001小時=0.36秒），可知自被告
    見及被害人至其到達被害人位置僅約0.36秒，足證被告陳稱
    見到被害人相距約5 公尺等語堪認可採，職是，被害人與被
    告距離甚為相近，被害人當可見及被告行之將近；再者，依
    腳踏車倒地位置並未跨越分向限制線以觀，亦證被害人當時
    橫越道路左轉未久尚未至路中即遭被告撞擊屬實，核與臺灣
    省嘉雲區車輛行車事故鑑定委員會鑑定意見書指稱：二車在
    北（右）側路面內碰撞肇事等語相符，有臺灣省嘉雲區車輛
    行車事故鑑定委員會99年6月15日嘉雲鑑990357字第0995802
    184號函文暨鑑定意見書附卷可參（見99 年度偵字第3560號
    卷），準此，依道路交通安全規則第126條及第102條第1 項
    第2 款規定，被害人見及被告即應暫停禮讓被告直行車先行
    通過，且當時並無不能暫停禮讓之情，但被害人未暫停禮讓
    ，故被害人與有過失堪認可採，上開臺灣省嘉雲區車輛行車
    事故鑑定委員會鑑定意見，認「一、陳芳更（被害人）乘騎
    腳踏車，行經無號誌交岔路口，左轉彎車未讓直行車先行（
    爭先、爭道），為肇事主因。二、馬依媄（被告）駕駛重機
    車，行經無號誌交岔路口，未減速慢行，作隨時停車之準備
    ，為肇事次因」亦同此見解。原告抗辯係被害人先行，被告
    自後超速撞擊，故被害人無過失云云，並提出照片為證，惟
    被告有過失乙節業據其他證據資料足資認定，則其超速與否
    即非關重大，況被告有過失非謂被害人即可免於自己應負之
    注意義務，則被害人本應禮讓被告通過，反逕先行進即已違
    反上開規則甚明，原告上開置辯即無理由，難認可採。本院
    審酌被害人有應暫停禮讓被告先行而未為之過失，被告其後
    復違反應減速慢行隨時停車之過失，故被害人與被告之過失
    比例各為60﹪及40﹪為適當。
  (三)次按不法侵害他人致死者，對於支出醫療及增加生活上需要
    之費用或殯葬費之人，亦應負損害賠償責任。民法第192 條
    第1項定有明文。原告陳芅支出醫療費用5,022元及喪葬費
    用25萬元合計255,022 元為兩造所不爭執，堪信屬實，故原
    告陳芅此部分請求為有理由，應予准許。
  (四)復按不法侵害他人致死者，被害人之父、母、子、女及配偶
    ，雖非財產上之損害，亦得請求賠償相當之金額；民法第19
    4 條定有明文。又按非財產上損害之慰撫金數額，究竟若干
    為適當，應斟酌兩造身分、地位及經濟狀況，並加以具體說
    明，俾為審判之依據（最高法院86 年度台上字第511號判決
    意旨可參）。被害人陳芳更因本件車禍死亡，原告二人為其
    子，精神上均遭受極大苦痛，應堪採信，查原告陳勝宗無業
    、國中學識，97及98年度均無所得，名下財產805,040元；
    原告陳芅無業、國中肄業學識，97年度所得163,456元、9
    8年度所得14,486元，名下財產2,096,614元等情，被告家管
    、國中畢業學識，96至98年度均無所得，名下亦無財產等情
    ，有稅務電子閘門財產所得調件明細表附卷可稽（見本院卷
    第29-40 頁、本院99交易字第263號卷31-33頁）。本院斟酌
    兩造之身份、地位及經濟狀況等情，認為原告二人各請求10
    0萬元之精神慰撫金，尚屬適當，應予准許。
  (五)再按損害之發生或擴大，被害人與有過失者，法院得減輕賠
    償金額，或免除之；前2 項之規定，於被害人之代理人或使
    用人與有過失者，準用之；民法第217條第1項、第3 項分別
    定有明文。此項規定之目的在謀求加害人與被害人間之公平
    ，倘受害人於事故之發生亦有過失時，由加害人負全部賠償
    責任，為免失諸過苛，是以賦與法院不待當事人之主張，減
    輕其賠償責任或免除之職權。換言之，基於過失相抵之責任
    減輕或免除，非僅為抗辯之一種，亦可使請求權全部或一部
    為之消滅，故裁判上得以職權斟酌之（最高法院85年台上字
    第1756號判例意旨參照）。又民法第192條第1項規定不法侵
    害他人致死者，對於支出殯葬費之人，亦應負損害賠償責任
    ，係間接被害人得請求賠償之特例。此項請求權，自理論言
    ，雖係固有之權利，然其權利係基於侵權行為之規定而發生
    ，自不能不負擔直接被害人之過失，倘直接被害人於損害之
    發生或擴大與有過失時，依公平之原則，亦應有民法第217
    條過失相抵規定之適用（最高法院85年台上字第1756號、73
    年度台再字第182 號判例意旨參照）。職是，被害人與有過
    失已如上述，被告應負過失比例為40﹪，基此，原告陳勝宗
    所得請求被告賠償之數額為40萬元（計算式：精神慰撫金10
    0萬元×40﹪＝ 40萬元）、原告陳芅所得請求被告賠償之
    數額為502,009元（計算式：醫療費用5,022元＋喪葬費用25
    萬元＋精神慰撫金100萬元＝1,255,022元。1,055,022元×4
    0﹪＝502,009元。小數點以下四捨五入）。
  (六)又因汽車交通事故死亡者，其父母、子女及配偶，為第一順
    位之請求權人，得向保險人請求保險給付；同一順位之遺屬
    有數人時，按人數平均分配保險給付或補償，強制汽車責任
    保險法第11條第1 項第2款、第2項分別定有明文。另按保險
    人依本法規定給付之保險金，視為加害人或被保險人損害賠
    償金額之一部分；加害人或被保險人受賠償請求時，得扣除
    之，強制汽車責任保險法第32條定有明文。強制汽車責任保
    險法第32條之規定，係因保險人之給付乃由於被保險人支付
    保險費所生，性質上屬於被保險人賠償責任之承擔或轉嫁，
    自應視為加害人或被保險人損害賠償金額之一部分，為避免
    受害人雙重受償，渠等於受賠償請求時，自得扣除之（最高
    法院94 年度台上字第359號判決參照）。原告二人雖主張原
    請求精神慰撫金1,375,000 元，各自扣除已領取之強制汽車
    責任保險金375,000元，故各請求100萬元精神慰撫金云云。
    揆諸前開說明，強制汽車責任保險金性質上屬於被保險人賠
    償責任之承擔或轉嫁，乃屬加害人或被保險人損害賠償金額
    之一部分，非請求權人所得任意處分之權利至為灼然，申言
    之，請求權人非可任擇有利於己之部分自行先予扣除甚明，
    職是，原告二人未經言詞辯論程序即自行認定精神慰撫金為
    1,375,000 元難謂有當，再者，本件被害人與有過失，原告
    亦應承擔之，未經比例分擔，自非可全數領取賠償，且原告
    逕自扣除已領取之強制汽車責任保險金，亦有違該法制定之
    目的，準此，原告前揭自行扣除之主張洵無可取。職是，原
    告陳勝宗所得請求數額為40萬元，扣除其已領取之強制汽車
    責任保險金375,000元後尚餘25,000 元；原告陳芅所得請
    求數額為502,009元，扣除已領取強制汽車責任保險金375,0
    00元尚餘127,009元，故原告陳勝宗、原告陳芅各於25,00
    0元、127,009元範圍內之請求，即無不合，應予准許，超過
    上開金額部分，即無理由，應予駁回。
  (七)末按給付有確定期限者，債務人自期限屆滿時起，負遲延責
    任。給付無確定期限者，債務人於債權人得請求給付時，經
    其催告而未為給付，自受催告時起，負遲延責任。其經債權
    人起訴，或依督促程式送達支付命令，與催告有同一之效力
    ；民法第229 條第1、2項分別定有明文；又遲延之債務，以
    支付金錢為標的者，債權人得請求依法定利率計算之遲延利
    息。但約定利率較高者，仍從其約定利率；而應付利息之債
    務，其利率未經約定，亦無法律可據者，週年利率為百分之
    5；亦為同法第233條第1項及第203條所明定。查本件原告二
    人請求被告應賠償之金額，核屬未定期限性質，原告二人請
    求自附帶民事起訴狀繕本送達被告之翌日起，按年息5 ﹪計
    算之利息，並未逾上開規定之範圍，自無不合。則原告二人
    上開起訴狀繕本係於99年10月12日送達被告收受，有送達證
    書為證，則原告等人就其勝訴部分，請求自99年10月13日起
    至清償日止，按年息5 ﹪計算之利息，洵屬正當，應予准許
    。
  (八)綜上所述，原告陳勝宗依民法第194 條規定請求被告應給付
    25,000元、原告陳芅依民法第192條第1 項及第194條規定
    應給付127,009元，及均自98 年10月13日起至清償日止，按
    週年利率5%計算之利息為有理由，應予准許，逾此範圍之請
    求則屬無據，應予駁回。
三、本件原告二人勝訴部分，所命被告給付金額未逾50萬元，依
    刑事訴訟法第491條第10 款規定準用民事訴訟法假執行之規
    定，故依民事訴訟法第389條第1 項第5款之規定，自當由本
    院依職權宣告假執行；又被告陳明願供擔保，請准宣告免為
    假執行，自無不合，爰酌定相當之擔保金額，併准許之。
四、本件判決事實已臻明確，兩造其餘攻擊防禦及舉證，核與本
    件判決結果無影響，爰不另一一論述，附此敘明。
據上論結，原告之訴一部有理由，一部無理由，應依刑事訴訟法
第502條第1項、第2項、第491條第10款、民事訴訟法第389條第1
項第5款、第392條第2項，判決如主文。
中    華    民    國    99    年    11    月    30    日
                    交通法庭    法  官  傅曉瑄
上列正本證明與原本無異。
對於本判決如有不服，應於送達後10日內，向本院提出上訴狀（
應附繕本）。
中    華    民    國    99    年    11    月    30    日
                                書記官  陳意婷

司法院資訊處製作；財團法人民間司法改革基金會備份。
